【裁判字號】    97,訴,980
【裁判日期】    980106
【裁判案由】    毒品危害防制條例
【裁判全文】
臺灣桃園地方法院刑事判決               97年度訴字第980號
公  訴  人  臺灣桃園地方法院檢察署檢察官
被      告  甲○○
選任辯護人  林鈺雄律師
            魏雯祈律師
上列被告因違反毒品危害防制條例案件，經檢察官提起公訴（97
年度偵字第14449號），本院判決如下：
    主  文
甲○○共同製造第二級毒品，未遂，處有期徒刑年陸月，扣案
如附表一及附表二所示之物均沒收之。
    事  實
一、甲○○明知安非他命乃政府公告依法不得製造之第二級毒品
    ，竟與真實姓名年籍不詳而分別綽號「大象」、「阿雄」之
    成年男子共同基於製造安非他命之犯意聯絡，推由「大象」
    提供製造安非他命所需之資金，且由甲○○購得如附表一所
    示製造安非他命所用之原料、工具、器物，俟甲○○於民國
    97年6月初透過「阿雄」先後取得苯甲酸共約1,300公克後，
    甲○○即在桃園縣大溪鎮○○○街71號承租處所及同街道69
    號住處著手製造安非他命之氯化、氫化、純化三階段流程（
    有關製造安非他命所經氯化、氫化、純化三階段流程方法詳
    見後述），但因苯甲酸與施加流程方法搭配有誤，僅得如附
    表二所示製造安非他命過程之中間產物，致仍無法完成純化
    產出安非他命。嗣於97年6月28日，終為警調人員在上址承
    租處所查獲，扣得如附表一及附表二所示之物，兼得委與本
    案無關之發電機、夾鍊袋及手套等物。
二、案經法務部調查局桃園縣調查站報告臺灣桃園地方法院檢察
    署檢察官偵查起訴。
    理  由
一、論諸法務部調查局鑑定書，雖屬被告以外之人於審判外之書
    面陳述，觀以係司法調查機關送請受檢察機關概括囑託之機
    關鑑定所為書面報告，性質上等同檢察官囑託機關為鑑定者
    ，合於刑事訴訟法第208條、第206條第1項規定，自符同法
    第159條第1項所示法定例外得為證據之情由，此有最高法院
    96年度台上字第2860號刑事判決意旨可稽，本為證據適格。
    次論搜索扣押筆錄及扣押物品目錄表所載被告自行填寫以外
    之內容、法務部調查局函文暨鑑識專員傳真文書，同屬被告
    以外之人於審判外之書面陳述，然當事人、辯護人對各該陳
    述於本院審理中未予爭執，本院審酌前開陳述作成時之情況
    認無不當之處，適為本案證據，依刑事訴訟法第159條之5規
    定，當有證據能力。再論蒐證照片、扣案如附表一及附表二
    所示之物，均屬非供述性證據，忖無違背法定程序取得之情
    形，依刑事訴訟法第158條之4反面規定，洵具證據能力。
二、訊據被告甲○○固坦承偕與「大象」、「阿雄」共同製造安
    非他命而於上述時、地著手製造安非他命之氯化、氫化、純
    化三階段流程等事實，惟矢口否認有何製造安非他命犯行，
    辯稱：苯甲酸與施加流程方法難以搭配產出安非他命，所為
    遂對犯罪構成要件結果闕付危險性云云。經查：
  (一)被告確於上述時、地共同犯有本案構成要件罪行等節，業據
    其迭於警詢、檢察官偵訊及本院審理中陳明不諱，咸與搜索
    扣押筆錄、扣押物品目錄表、蒐證照片、扣案如附表一及附
    表二所示之物資證情節互核相符，足徵被告之自白與事實相
    符，此部分事實首得認定。
  (二)闡論安非他命製造流程主要析為三階段，分別為氯化階段（
    即將原料麻黃素與亞磺醯二氯或鹽酸等相關試劑反應得到氯
    麻黃素之流程）、氫化階段（即將氯麻黃素與氫氣加催化劑
    、酸鹼緩衝液、活性炭等相關試劑置入壓力瓶內搖晃或大型
    攪拌器內攪拌反應得到安非他命黑色水溶液之流程）、純化
    階段（即將安非他命水溶液加飽和食鹽置入冰箱靜待純化得
    到安非他命結晶之流程），質言進論前開三階段中任一階段
    皆屬製造安非他命之過程，甚者法律上要無區○○○○段、
    第二階段或第三階段行為始認合於製造要件，故當無從割裂
    分論，閱以被告於本院移審程序中供述「（問：何時開始製
    造第二級毒品？）但是71號是我用來製造毒品的地方，我是
    住在69號，因為71號沒有冰箱，所以我會把毒品製造半成品
    放在69號的冰箱。」「（問：請簡單敘述製造毒品的過程？
    ）加入乙醚、丙酮、醋酸、氫氧化鈉及活性炭素，經鹵化反
    應。」等語，被告所為乃將原料氯化、氫化及冰存之舉措，
    本為製造安非他命流程一環，核屬製造安非他命行為無訛。
  (三)被告執以前開情詞置辯，卻未能合理說明何以所為乏無侵害
    法益之危險，顯與鑑定證人即檢視扣案證物之法務部調查局
    鑑識專員乙○○於本院審理中證稱「（問：依照你函覆內容
    ，你是記載苯甲酸有製成安非他命的可能，苯甲酸是有可能
    製成安非他命？）苯甲酸可以製成安非他命。」「（問：也
    就是說，以苯甲酸作為原料也是可以製成安非他命？）是，
    這是學理上來說，但是文獻上面沒有這樣做過。」「（問：
    為何文獻上沒有人如此做過？）他製成的，如果是以傳統方
    法就是麻黃鹼製造，他的產率可以達到很高，如果是以苯甲
    酸製造的話他的產率就不高。」等語相互矛盾，究之鑑定證
    人涵腹專業學養、訓練並具備相當之經驗，此有法務部調查
    局鑑識專員傳真文書所載該員履歷資料在卷可參，就渠本諸
    專業援予提供之判斷意見，較以被告空言泛辯，誠值信實，
    是被告所辯無非事後卸責之詞，不足採可。
  (四)又安非他命係人工合成物質，尚非天然存在物質，歸為有機
    化學合成領域，合成過程步驟設計差異多樣，悉見原料之選
    擇、器具之使用、藥品之添加均有不同，考以法務部調查局
    經本院函詢後表示「扣押物編號26『反應後的麻黃素』及扣
    押物編號32『安非他命成品』經複驗主要成分均為苯甲酸。
    」「經查文獻尚無由苯甲酸（benzoicacid）製成安非他命
    之案例。惟以學理上推斷，苯甲酸確有製成安非他命之可能
    ，惟須配合相當專業化學合成能力及知識。」等情，併佐扣
    案如附表一及附表二所示之物送該局檢驗後揚以「經勘驗前
    開處所查獲之震盪反應器、真空馬達、氫氣鋼瓶（附壓力表
    ）、有機溶劑、強酸（亞硫醯二氯）、乙醚、丙酮、攪拌棒
    、水瓢、加熱設備、陰乾用篩子、濾紙、漏斗、不鏽鋼鍋、
    、氫氧化鈉、活性炭素、鈀金、各式盛裝容器、瓷漏斗、溫
    度計等設備，發現均符合一般製造甲基安非他命氯化反應、
    氫化反應與純化反應中所需之各項設備。」等情，此有該局
    97年11月12日調科壹字第0970033194號函、97年8月1日調科
    壹字第09700266310號鑑定書附卷為憑，衡諸鑑定方法及鑑
    定結果尚無不符毒品鑑定專業或違背經驗法則之處，縱被告
    所恃原料、設備、技術或有欠缺，方使其無法製造得出安非
    他命成品，倘容其試驗改進便非不能達到既遂結果，況被告
    已著手進行製造安非他命之過程，適苯甲酸與施加流程方法
    搭配有誤未及更易原料或技術之際，旋為警調發覺上情而未
    完成產出安非他命，本案製造安非他命行為當認未遂。
  (五)按所謂不能未遂，係指著手犯罪實行但未達侵害法益而無危
    險者，不能未遂與障礙未遂雖同未對法益造成侵害，然須無
    危險始可該當不能未遂；承以有無侵害法益之危險，應綜合
    行為時一般人客觀上通常認識及行為人主觀上特別認識之事
    實為基礎，本著依循知識、經驗及觀念所公認之因果法則資
    為判斷，殊非單純以行為人主觀上認知或以現實環境客觀上
    存否之情狀執據，更非徒憑行為人主觀上所想像之因果法則
    逕予認列；若有侵害法益之危險，則為障礙未遂，有別出於
    一時、偶然原因致未對法益造成侵害者，尚非不能未遂，此
    有最高法院97年度台上字第351號刑事判決意旨可稽。而被
    告、辯護人辯稱苯甲酸礙難輔以扣案如附表一所示製造安非
    他命所用之原料、工具、器物云云，無視鑑定證人之證詞、
    法務部調查局函文所揭學理上苯甲酸仍有可能製成安非他命
    之法益侵害危險性，放任一己主觀漫事謬臆，殊難採信。從
    而，被告所為既有法益侵害危險存在，核係障礙未遂，尚無
    以不能犯為論之餘地。
  (六)綜上，本案事證已臻明確，被告犯行堪以認定，應予依法論
    科。
三、觀諸安非他命係毒品危害防制條例第2條第2項第2款所定第
    二級毒品，核究被告所為，係犯毒品危害防制條例第4條第6
    項、第2項製造第二級毒品未遂罪，起訴書就此漏植該條例
    第4條第2項規定，失之允恰。被告與「大象」、「阿雄」間
    ，就製造安非他命犯行有犯意聯絡及行為分擔，應論以共同
    正犯。被告著手製造安非他命未盡完成即告查獲，為未遂犯
    ，著依刑法第25條第2項規定，按既遂犯之刑減輕刑度。爰
    審酌被告本案犯行歷時不久，其於警詢、檢察官偵訊中坦承
    犯行，略感悔悟，事後唯恐面臨囹圄之拘，始於本院審理中
    託詞否認，斟以其犯罪之動機、目的、智識程度、生活狀況
    及犯罪所生之危害等一切情狀，認可公訴人請求本院判處有
    期徒刑3年6月臻為妥適，量處如主文所示之刑。末論扣案如
    附表一及附表二所示之物，乃被告製造毒品所用之原料、工
    具、器物及製造安非他命過程之中間產物，均為供本案犯罪
    所用之物，得之被告自陳為其所有，依毒品危害防制條例第
    19條第1項規定，予以宣告沒收之；至被告與「大象」、「
    阿雄」未以製造安非他命取得財物便遭查獲，考有被告敘明
    未得財物，遂自無從宣告沒收；另扣案發電機、夾鍊袋及手
    套等物，核與本案犯罪無關，復得被告稱述綦詳，茲不為沒
    收之諭知。
據上論斷，應依刑事訴訟法第299條第1項前段，毒品危害防制條
例第4條第6項、第2項、第19條第1項，刑法第11條前段、第28條
、第25條第2項，判決如主文。
本案經檢察官林安紜到庭執行職務。
中    華    民    國    98    年    1     月    6     日
                  刑事第一庭  審判長法  官  曾淑華
                                    法  官  鄭吉雄
                                    法  官  俞力華
以上正本證明與原本無異。
如不服本判決應於收受判決後10日內向本院提出上訴書狀，並應
敘述具體理由。其未敘述上訴理由者，應於上訴期間屆滿後20日
內向本院補提理由書 (均須按他造當事人之人數附繕本)「 切勿
逕送上級法院」。
                                    書記官  谷貞豫
中    華    民    國    98    年    1     月    6     日
附表一：製造安非他命所用之原料、工具、器物
┌──┬────────────────┬──┬───┐
│編號│物        品        名        稱│數量│單  位│
├──┼────────────────┼──┼───┤
│ 1  │震盪反應器（含馬達）            │   1│  組  │
├──┼────────────────┼──┼───┤
│ 2  │真空馬達                        │   1│  臺  │
├──┼────────────────┼──┼───┤
│ 3  │氧氣鋼瓶（附壓力表）            │   1│  支  │
├──┼────────────────┼──┼───┤
│ 4-1│1號桶（氯仿）                   │   1│大桶  │
├──┼────────────────┼──┼───┤
│ 4-2│1號桶（氯仿）                   │   1│小桶  │
├──┼────────────────┼──┼───┤
│ 5-1│2號桶（強酸）                   │   1│大桶  │
├──┼────────────────┼──┼───┤
│ 5-2│2號桶（強酸）                   │   1│小桶  │
├──┼────────────────┼──┼───┤
│ 6-1│3號桶（乙醚）                   │   2│大桶  │
├──┼────────────────┼──┼───┤
│ 6-2│3號桶（乙醚）                   │   1│小桶  │
├──┼────────────────┼──┼───┤
│ 7-1│4號桶（丙酮）                   │   4│大桶  │
├──┼────────────────┼──┼───┤
│ 7-2│4號桶（丙酮）                   │   1│小桶  │
├──┼────────────────┼──┼───┤
│ 8  │防毒面具                        │   1│  具  │
├──┼────────────────┼──┼───┤
│ 9  │氧氣瓶                          │   1│  組  │
├──┼────────────────┼──┼───┤
│10  │攪拌棒                          │   2│  支  │
├──┼────────────────┼──┼───┤
│11  │水瓢                            │   2│  支  │
├──┼────────────────┼──┼───┤
│12  │瓦斯桶                          │   1│  桶  │
├──┼────────────────┼──┼───┤
│13  │快速爐                          │   1│  具  │
├──┼────────────────┼──┼───┤
│14  │陰乾用篩子                      │   1│  個  │
├──┼────────────────┼──┼───┤
│16  │濾紙                            │   1│  盒  │
├──┼────────────────┼──┼───┤
│19  │漏斗                            │   4│  個  │
├──┼────────────────┼──┼───┤
│20  │不鏽鋼鍋                        │   1│  個  │
├──┼────────────────┼──┼───┤
│21  │大型反應燒杯（其一含水管，另一不│   2│  組  │
│    │含水管）                        │    │      │
├──┼────────────────┼──┼───┤
│22  │氫氧化鈉                        │   1│  袋  │
├──┼────────────────┼──┼───┤
│23  │醋酸鈉                          │   2│  罐  │
├──┼────────────────┼──┼───┤
│24  │活性炭素                        │   1│  包  │
├──┼────────────────┼──┼───┤
│25  │鈀金                            │   3│  袋  │
├──┼────────────────┼──┼───┤
│27  │量杯                            │   4│  個  │
├──┼────────────────┼──┼───┤
│28  │丙酮                            │   2│  罐  │
├──┼────────────────┼──┼───┤
│29  │瓷漏斗                          │   1│  個  │
├──┼────────────────┼──┼───┤
│30  │操作筆記本                      │   1│  本  │
├──┼────────────────┼──┼───┤
│31  │溫度計                          │   1│  支  │
└──┴────────────────┴──┴───┘
附表二：製造安非他命過程之中間產物
┌──┬───────┬───────┬───┬───┐
│編號│物  品  名  稱│驗  餘  淨  重│數  量│單  位│
├──┼───────┼───────┼───┼───┤
│26  │內含苯甲酸之半│   1828.84公克│     1│  桶  │
│    │成品          │              │      │      │
├──┼───────┼───────┼───┼───┤
│32  │內含苯甲酸之水│    331.50公克│     1│  瓶  │
│    │溶液          │              │      │      │
└──┴───────┴───────┴───┴───┘
附錄本案論罪科刑法條
毒品危害防制條例第4條
（準販運製造毒品罪）
製造、運輸、販賣第一級毒品者，處死刑或無期徒刑；處無期徒
刑者，得併科新臺幣1,000萬元以下罰金。
製造、運輸、販賣第二級毒品者，處無期徒刑或7年以上有期徒
刑，得併科新臺幣700萬元以下罰金。
製造、運輸、販賣第三級毒品者，處5年以上有期徒刑，得併科
新臺幣500萬元以下罰金。
製造、運輸、販賣第四級毒品者，處3年以上10年以下有期徒刑
，得併科新臺幣300萬元以下罰金。
製造、運輸、販賣專供製造或施用毒品之器具者，處1年以上7年
以下有期徒刑，得併科新臺幣100萬元以下罰金。
前5項之未遂犯罰之。


司法院資訊處製作；財團法人民間司法改革基金會備份。
